ACORDAO-COMPLETO-2417258

ACÓRDÃO 1696/2021 ATA 3/2021 - SEGUNDA CÂMARA

VISTOS, relatados e discutidos estes autos de Tomada de Contas Especial instaurada pelo Fundo Nacional de Saúde em desfavor de Valdete Buss de Godoi, Valmir Souza de Godoi e Valmir Souza de Godoi & Cia Ltda., em razão da aplicação irregular de recursos do Sistema Único de Saúde no âmbito do Programa Farmácia Popular do Brasil, no período de janeiro de 2013 a outubro de 2014;
ACORDAM os Ministros do Tribunal de Contas da União, reunidos em Sessão de 2ª Câmara, diante das razões expostas pelo Relator, com fundamento nos arts. 1º, inciso I; 12, § 3º; 16, inciso III, alíneas "b" e "c"; 19; 23, inciso III; 28, inciso II; e 57 da Lei 8.443/92, c/c os arts. 209, 210 e 214, inciso III, alínea "a"; e 267 do Regimento Interno do Tribunal, em:
9.1. excluir da relação de responsáveis o estabelecimento comercial Valmir Souza de Godoi & Cia Ltda., por estar "baixado" no Cadastro Nacional de Pessoas Jurídicas da Receita Federal;
9.2. considerar revéis, para todos os efeitos, o Sr. Valmir Souza de Godoi e a Sra. Valdete Buss de Godoi, dando-se prosseguimento ao processo, nos termos do art. 12, § 3º, da Lei 8.443/1992 c/c o art. 202, § 8º, do RI/TCU;
9.3. julgar irregulares as contas do Sr. Valmir Souza de Godoi e da Sra. Valdete Buss de Godoi, e condená-los, solidariamente, ao pagamento das quantias a seguir especificadas, com a fixação do prazo de quinze dias, a contar das notificações, para comprovarem, perante o Tribunal, o recolhimento das dívidas aos cofres do Fundo Nacional de Saúde, atualizadas monetariamente e acrescidas dos juros de mora, calculados a partir das datas discriminadas, até a data dos recolhimentos, na forma prevista na legislação em vigor, abatendo-se, na oportunidade, os valores já ressarcidos:
	DATA DA OCORRÊNCIA
	VALOR ORIGINAL
 (R$) 
	D/C

	30/12/2012
	2,40
	D

	07/03/2013
	30,60
	D

	14/03/2013
	11728,36
	D

	14/03/2013
	116,80
	D

	14/03/2013
	2,40
	D

	15/03/2013
	6735,65
	D

	15/03/2013
	26,73
	D

	19/04/2013
	6208,16
	D

	19/04/2013
	146,50
	D

	19/04/2013
	4,80
	D

	29/04/2013
	6727,62
	D

	29/04/2013
	53,46
	D

	31/05/2013
	6527,25
	D

	31/05/2013
	8843,62
	D

	31/05/2013
	74,54
	D

	31/05/2013
	2,40
	D

	04/06/2013
	11291,60
	D

	04/06/2013
	4,80
	D

	04/06/2013
	68,70
	D

	05/06/2013
	5639,17
	D

	05/06/2013
	40,50
	D

	28/06/2013
	53,46
	D

	28/06/2013
	20,40
	D

	28/06/2013
	6172,43
	D

	28/06/2013
	10808,20
	D

	28/06/2013
	4,80
	D

	31/07/2013
	4221,28
	D

	31/07/2013
	8317,46
	D

	31/07/2013
	79,02
	D

	31/07/2013
	84,00
	D

	31/07/2013
	14,40
	D

	02/09/2013
	6264,19
	D

	02/09/2013
	42,00
	D

	02/09/2013
	9957,92
	D

	02/09/2013
	80,19
	D

	02/09/2013
	63,00
	D

	01/10/2013
	5313,52
	D

	01/10/2013
	161,19
	D

	02/10/2013
	12291,80
	D

	02/10/2013
	15,60
	D

	02/10/2013
	100,20
	D

	12/11/2013
	2,40
	D

	12/11/2013
	135,60
	D

	12/11/2013
	67,23
	D

	12/11/2013
	12037,87
	D

	12/11/2013
	4940,10
	D

	06/12/2013
	147,40
	D

	06/12/2013
	79,02
	D

	06/12/2013
	80,19
	D

	06/12/2013
	5441,45
	D

	06/12/2013
	53,20
	D

	06/12/2013
	13095,68
	D

	30/12/2013
	11085,36
	D

	30/12/2013
	8660,54
	D

	30/12/2013
	11,12
	D

	30/12/2013
	167,42
	D

	30/12/2013
	36,00
	D

	07/02/2014
	7384,00
	D

	07/02/2014
	4510,25
	D

	07/02/2014
	133,65
	D

	07/02/2014
	128,12
	D

	07/02/2014
	26,40
	D

	31/03/2014
	2334,22
	D

	31/03/2014
	777,12
	D

	31/03/2014
	120,69
	D

	31/03/2014
	206,80
	D

	31/03/2014
	68,40
	D

	09/04/2014
	53,46
	D

	09/04/2014
	2245,34
	D

	09/04/2014
	80,19
	D

	16/04/2014
	150,20
	D

	16/04/2014
	4303,54
	D

	16/04/2014
	109,60
	D

	13/05/2014
	106,92
	D

	13/05/2014
	1225,36
	D

	13/05/2014
	53,46
	D

	30/05/2014
	2562,90
	D

	30/05/2014
	180,42
	D

	30/05/2014
	61,20
	D

	02/06/2014
	3361,90
	D

	02/06/2014
	83,10
	D

	02/06/2014
	73,20
	D

	06/06/2014
	626,54
	D

	06/06/2014
	147,42
	D

	06/06/2014
	146,25
	D

	04/07/2014
	6340,60
	D

	04/07/2014
	748,13
	D

	04/07/2014
	92,79
	D

	04/07/2014
	359,84
	D

	04/07/2014
	133,65
	D

	04/07/2014
	192,00
	D

	31/07/2014
	7587,00
	D

	31/07/2014
	155,74
	D

	31/07/2014
	286,40
	D

	01/08/2014
	147,42
	D

	01/08/2014
	205,66
	D

	01/08/2014
	133,65
	D

	09/09/2014
	410,97
	D

	09/09/2014
	12653,40
	D

	09/09/2014
	174,15
	D

	09/09/2014
	388,74
	D

	09/09/2014
	147,20
	D

	09/09/2014
	106,92
	D

	02/10/2014
	3802,70
	D

	02/10/2014
	199,32
	D

	02/10/2014
	66,00
	D

	03/10/2014
	147,69
	D

	03/10/2014
	183,44
	D

	03/10/2014
	13,77
	D

9.4. aplicar ao Sr. Valmir Souza de Godoi e à Sra. Valdete Buss de Godoi, individualmente, a multa prevista no art. 57 da Lei 8.443/1992 no valor de R$ 50.000,00 (cinquenta mil reais) , fixando-lhe o prazo de 15 (quinze) dias, a contar da notificação, para que comprove, perante o Tribunal, o recolhimento da dívida ao Tesouro Nacional, atualizada monetariamente a contar da data deste Acórdão até o dia o efetivo recolhimento, caso não seja paga no prazo ora fixado, na forma da legislação em vigor;
9.5. autorizar, desde logo, nos termos dos arts. 26 e 28, inciso II, da Lei 8.443/1992:
9.5.1. o pagamento das dívidas em até 36 (trinta e seis) parcelas mensais e consecutivas, se solicitado pela responsável, fixando-se o vencimento da primeira em 15 (quinze) dias, a contar do recebimento da notificação, e o das demais a cada 30 (trinta) dias, devendo incidir sobre cada uma delas os encargos legais devidos, na forma prevista na legislação em vigor, sem prejuízo ao vencimento antecipado do saldo devedor em caso de não comprovação do recolhimento de qualquer parcela, conforme prevê o art. 217, § 2º, do Regimento Interno deste Tribunal;
9.5.2. a cobrança judicial das dívidas, caso não atendida a notificação;
9.6. dar ciência desta deliberação aos responsáveis e ao Procurador-Chefe da Procuradoria da República no Estado do Paraná, para as providências que entender cabíveis.

Tomada de Contas Especial instaurada pelo Fundo Nacional de Saúde/Ministério da Saúde (FNS/MS), em desfavor da sociedade empresária Valmir Souza de Godoi & Cia Ltda., solidariamente com o Sr. Valmir Souza de Godoi e  a Sra. Valdete Buss de Godoi, em razão da aplicação irregular de recursos do Sistema Único de Saúde (SUS) no âmbito do Programa Farmácia Popular do Brasil  Aqui Tem Farmácia Popular (PFPB), no período de janeiro de 2013 a outubro de 2014, o que teria ocasionado um prejuízo de R$ 250.319,53, em valores históricos, aos cofres do FNS.

Segunda Câmara

Fundo Nacional de Saúde - MS.

3. Interessados/Responsáveis:
3.1. Responsáveis: Valdete Buss de Godoi (XXX.454.669-XX); Valmir Souza de Godoi & Cia Ltda (00.386.999/0001-59); Valmir Souza de Godoi (XXX.195.469-XX).

13.1. Ministros presentes: Augusto Nardes (na Presidência), Aroldo Cedraz (Relator) e Raimundo Carreiro.
13.2. Ministro-Substituto convocado: Marcos Bemquerer Costa.

AROLDO CEDRAZ

Adoto como Relatório a instrução técnica de peça 58, que contou com a anuência do corpo diretivo da SecexTCE (peças 59 e 60) , bem como do Ministério Público junto ao Tribunal (peça 61) :
INTRODUÇÃO
	Cuidam os autos de Tomada de Contas Especial instaurada pelo Fundo Nacional de Saúde/Ministério da Saúde (FNS/MS) , em desfavor da sociedade empresária Valmir Souza de Godoi & Cia Ltda., solidariamente com o Sr. Valmir Souza de Godoi e  a Sra. Valdete Buss de Godoi, em razão da aplicação irregular de recursos do Sistema Único de Saúde (SUS) no âmbito do Programa Farmácia Popular do Brasil - Aqui Tem Farmácia Popular (PFPB) , no período de janeiro de 2013 a outubro de 2014, o que teria ocasionado um prejuízo de R$ 250.319,53, em valores históricos, aos cofres do FNS.
HISTÓRICO 
O Programa Farmácia Popular do Brasil - PFPB foi criado pela Lei 10.858, de 13/4/2004, e regulamentado pelo Decreto 5.090, de 20/5/2004, com o objetivo de oferecer à população o acesso a medicamentos considerados essenciais, cumprindo, dessa forma, uma das principais diretrizes da Política Nacional de Assistência Farmacêutica.
O PFPB inicialmente funcionava por meio de parceria com governos estaduais, prefeituras municipais e instituições públicas, para o atendimento de projetos de implantação e manutenção de unidades próprias, sob responsabilidade da Fundação Oswaldo Cruz (FIOCRUZ) . 
Em 2006, por meio da Portaria n° 491, o Ministério da Saúde - MS expandiu o Programa para utilizar a rede já instalada do comércio varejista de produtos farmacêuticos, o qual recebeu o nome de "Aqui Tem Farmácia Popular".  
As farmácias e drogarias privadas que aderem ao programa fornecem aos cidadãos, de forma gratuita, medicamentos para o tratamento de hipertensão, diabetes e asma. Além destes, são disponibilizados, com até 90% de desconto, medicamentos para rinite, dislipidemia, doença de Parkinson, osteoporose, glaucoma, anticoncepcionais e fraldas geriátricas. Para cada venda realizada, o MS reembolsa o comerciante de acordo com tabela de referência de preços de medicamentos elaborada e disponibilizada no seu sítio eletrônico: http://portalms.saude.gov.br/acoes-e-programas/farmacia-popular/legislacao.
Em 2017, a Comissão Intergestores Tripartite (CIT) decidiu extinguir a rede própria do programa, passando o "Aqui Tem Farmácia Popular" a ser o único meio de se obter medicamentos no âmbito do PFPB. 
A presente TCE originou-se de constatações do Departamento Nacional de Auditoria do SUS (Denasus) em auditoria realizada em maio de 2016 com a finalidade de avaliar a execução do Programa Farmácia Popular do Brasil junto à sociedade empresária Valmir Souza de Godoi & Cia Ltda., abrangendo o período de janeiro de 2013 a outubro de 2014, com foco no cumprimento das normas estabelecidas pela Portaria GM/MS nº 971/2012, vigente à época, que dispõe sobre o Programa Farmácia Popular do Brasil.
De acordo com o Relatório de Auditoria nº 16117 do Denasus e seus anexos (peça 25) , foram constatadas irregularidades que representavam R$ 250.319,53, em valores históricos. 
Foram constatadas, no referido Relatório, as seguintes irregularidades:
2.1. Falta e/ou falha na documentação comprobatória de dispensações de medicamentos do Programa Farmácia Popular do Brasil, caracterizada por:
	a) registro de dispensação de medicamentos e/ou correlatos sem notas fiscais que comprovem a sua aquisição, contrariando o disposto no art. 23, 39 e 40 da Portaria GM/MS nº 971/2012, vigente à época das dispensações. Evidência: constatação 451204 (peça 25, p. 7-9) ;
	b) apresentação de notas fiscais, cupons vinculados e receitas médicas com irregularidades, contrariando o disposto no art. 20, 21, 22, 23, 28 e 40 da Portaria GM/MS nº 971/2012, vigente à época das dispensações. Evidência: constatação 451205 (peça 25, p. 10-11) ; e
	c) registro de dispensação de medicamentos e/ou correlatos em nome de pessoas falecidas, contrariando o disposto no art. 21, 23 e 40 da Portaria GM/MS nº 971/2012, vigente à época das dispensações. Evidência: constatação 451206 (peça 25, p. 11-13) .
		O detalhamento do débito apurado pelo Denasus consta da peça 25, p. 16-52. 
Diante das constatações o Denasus deu oportunidade de defesa aos responsáveis, em obediência aos princípios constitucionais que asseguram o direito ao contraditório e à ampla defesa, como demonstram as notificações expedidas em 16/9/2016, 10/10/2016, 25/10/2016 e 7/12/2016 (peça 9, p. 1-8) . Conforme cita o Relatório de Auditoria nº 16117, os responsáveis apresentaram justificativas (peça 4) , as quais não lograram afastar as irregularidades apontadas. 
	Superada a fase de defesa administrativa, foram emitidas notificações de cobrança pela Secretaria Executiva do FNS aos responsáveis, em ofícios emitidos em 24/1/2017 (peça 9, p. 9-14) . Constam dos autos os avisos que comprovam o recebimento das comunicações (peça 1) .
Assim, o motivo que levou à instauração da presente Tomada de Contas Especial está materializado por prejuízo causado pela sociedade empresária Valmir Souza de Godoi & Cia Ltda. ao Programa Farmácia Popular do Brasil, no valor histórico de R$ 250.319,53, no período de janeiro de 2013 a outubro de 2014, tendo em vista irregularidades que contrariaram as normas vigentes à época, especialmente a Portaria GM/MS nº 971/2012, frente às constatações apontadas no Relatório de Auditoria nº 16117 do Denasus (peça 25) e consolidadas na Matriz de Responsabilização acostada pelo órgão instaurador (peça 33) .
Com base no Relatório de Auditoria do Denasus e com fundamento na IN/TCU 71/2012, alterada pela IN/TCU 76/2016 e DN/TCU 155/2016, o Fundo Nacional de Saúde autorizou a instauração de Tomada de Contas Especial (peça 5-6) .
O Relatório Completo do Tomador de Contas Especial nº 101/2018 (peça 34) registra a apuração de fatos, a quantificação do dano, bem como a identificação dos responsáveis, nos termos do art. 2º da IN TCU 71/2012.
Registra, ainda, que foi dada oportunidade de defesa aos responsáveis, conforme as notificações relacionadas no item "5" do relatório do tomador, expedidas visando a regularização das contas e o ressarcimento do dano (peça 34, p. 7-8) . Conforme item "6" do mesmo relatório, os responsáveis não apresentaram justificativas após a emissão do Relatório de Auditoria (peça 34, p. 8-9) . 
O Tomador de Contas Especial, em seu Relatório nº 101/2018 (peça 34, p. 10) , chegou às mesmas conclusões quanto às irregularidades apuradas pelo Denasus no Relatório de Auditoria nº 16117 (peça 25) . 
Por fim, o tomador de contas concluiu pela responsabilização da sociedade empresária Valmir Souza de Godoi & Cia Ltda. solidariamente com o Sr. Valmir Souza de Godoi e a Sra. Valdete Buss de Godoi, quantificando-se o débito no valor de R$ 373.175,03, atualizado em 11/4/2018 (peça 34, p. 1) . A inscrição em conta de responsabilidade, no SIAFI, foi efetuada mediante a Nota de Lançamento de Sistema nº 2018NS021815  (peça 30, p. 3) .
Uma vez concluída a TCE no âmbito do Fundo Nacional de Saúde, esta foi remetida ao Ministério da Transparência e Controladoria-Geral da União, o qual emitiu o 	Relatório de Auditoria nº 314/2019 (peça 35) , que anui com as irregularidades constatadas no Relatório de Auditoria nº 16117 do Denasus (peça 25) e Relatório de Tomada de Contas Especial nº 101/2018 (peça 34) .
Diante disso, a Secretaria de Controle Interno certificou a irregularidade das contas (peça 36) , acompanhado do parecer do dirigente do órgão de controle interno (peça 37) , tendo o Ministro de Estado da Saúde, Sr. Luiz Henrique Mandetta, registrado o conhecimento das conclusões daquele órgão de controle interno (peça 38) . 
Autuada no TCU em 29/5/2019, foi realizada Instrução Preliminar com proposta de citação (peça 40) do Sr. Valmir Souza de Godoi (CPF XXX.195.469-XX) e da Sra. Valdete Buss de Godoi (CPF XXX.454.669-XX) , proposta essa que obteve parecer favorável da Subunidade (peça 41) e da Unidade (peça 42) . 
Os responsáveis foram citados por meio dos ofícios:
Sr. Valmir Souza de Godoi: 13929/2019, 6507/2020, 6493/2020 (peça 46, 50 e 51) , bem como pelo Edital 587/2020 (peça 56) , publicado no D.O.U em 19/5/2020, data em que teve sua ciência presumida;
Sra. Valdete Buss de Godoi: 13930/2019 (peça 45) , tendo tomado ciência no dia 19/12/2019, conforme atesta o AR constante da peça 47.
	Apesar de os responsáveis terem sido devidamente citados, não atenderam à citação e não se manifestaram quanto às irregularidades verificadas.
	No dia 9/6/2020 foi juntado despacho de conclusão das comunicações processuais, informando que as providencias inerentes às comunicações processuais foram concluídas com validade da ciência dos responsáveis (peça 57) .
ANÁLISE DOS PRESSUPOSTOS DE PROCEDIBILIDADE DA IN/TCU 71/2012
Prejuízo ao Contraditório e Ampla Defesa
Verifica-se que não há prejuízo ao contraditório e ampla defesa, uma vez que não houve o transcurso de mais de dez anos desde o fato gerador sem que tenha havido a notificação dos responsáveis pela autoridade administrativa federal competente (art. 6º, inciso II, c/c art. 19 da IN/TCU 71/2012, modificada pela IN/TCU 76/2016) , pois os recursos transferidos e as despesas impugnadas referem-se aos exercícios de janeiro de 2013 a outubro de 2014, e os responsáveis foram notificados sobre as irregularidades pela autoridade administrativa competente em 16/9/2016, 10/10/2016, 25/10/2016 e 7/12/2016 (peça 9, p. 1-8) 
Valor de Constituição da TCE
Verifica-se, também, que o valor atualizado do débito apurado (sem juros) em 1/1/2017 é de R$ 316.748,57, portanto superior ao limite mínimo de R$ 100.000,00, na forma estabelecida conforme os arts. 6º, inciso I, e 19 da IN/TCU 71/2012, modificada pela IN/TCU 76/2016.
VERIFICAÇÃO DA EXISTÊNCIA DE OUTROS DÉBITOS
	Em atenção ao comando contido no item 9.4 do Acórdão 1772/2017-TCU-Plenário, de relatoria do Exmo. Ministro-Substituto Augusto Sherman Cavalcanti, e em atendimento ao disposto no art. 6º, § 1º, da Instrução Normativa TCU 71/2012, informa-se que não foi constatada a existência de outros débitos imputáveis aos responsáveis arrolados nestes autos em demais processos em tramitação no Tribunal. 
EXAME TÉCNICO
Esgotamento da via administrativa do Ministério da Saúde para ressarcimento do dano
	Preliminarmente, oportuno consignar que, nos termos do art. 23, § 1º, do Decreto 7.827/2012, que regulamenta a Lei Complementar 141/2012, e item 9.3.5.2 do Acórdão 1072/2017-TCU-Plenário (Relator Min. Bruno Dantas) , foram esgotadas, na via administrativa de controle interno do Ministério da Saúde, as medidas para ressarcimento do dano, conforme notificações aos responsáveis em 24/1/2017 (peça 9, p. 9-14) .
Caracterização das irregularidades geradoras do dano ao erário
Extrai-se da situação sintetizada na seção "histórico" desta instrução que o tomador de contas identificou como ilícito gerador do dano as seguintes irregularidades, o que teria ocasionado um prejuízo de R$ 250.319,53:
2.2. Falta e/ou falha na documentação comprobatória de dispensações de medicamentos do Programa Farmácia Popular do Brasil, caracterizada por
 Ocorrência 1: registro de dispensação de medicamentos e/ou correlatos sem notas fiscais que comprovem a sua aquisição;
Dispositivos violados: 23, 39 e 40 da Portaria GM/MS nº 971/2012, vigente à época;
Responsáveis: Valmir Souza de Godoi & Cia Ltda., Sr. Valmir Souza de Godoi, sócio administrador no período de 11/1/1995 a 29/6/2018, e Sra. Valdete Buss de Godoi, sócia administradora, no período de 11/1/1995 a 29/6/2018;
Condutas: não apresentar, quando solicitado, as notas fiscais dos medicamentos e/ou correlatos dispensados no âmbito do PFPB;
Evidência:  Constatação 451204 do Relatório de Auditoria nº 16117 do Denasus (peça 25, p. 7-9) ;
Ocorrência 2: apresentação de notas fiscais, cupons vinculados e receitas médicas com irregularidades;
Dispositivos violados: 20, 21, 22, 23, 28 e 40 da Portaria GM/MS nº 971/2012, vigente à época;
Responsáveis: Valmir Souza de Godoi & Cia Ltda., Sr. Valmir Souza de Godoi, sócio administrador no período de 11/1/1995 a 29/6/2018, e Sra. Valdete Buss de Godoi, sócia administradora, no período de 11/1/1995 a 29/6/2018; 
Condutas: apresentar cupom vinculado sem assinatura do usuário/beneficiário, assinado por terceiro sem procuração ou com mais de uma assinatura; apresentar prescrição médica sem data de emissão, com data vencida, com data posterior à dispensação e/ou sem assinatura carimbo do médico; dispensar medicamento que não consta da prescrição médica e/ou em quantidade superior à prescrita; substituir medicamento por similar e/ou com dosagem diferente da prescrita; apresentar parcialmente os cupons vinculados;
Evidência: Constatação 451205 do Relatório de Auditoria nº 16117 do Denasus (peça 25, p. 10-11) ;
Ocorrência 3: registro de dispensação de medicamentos e/ou correlatos em nome de pessoas falecidas;
Dispositivos violados: 21, 23 e 40 da Portaria GM/MS nº 971/2012, vigente à época;
Responsáveis: Valmir Souza de Godoi & Cia Ltda., Sr. Valmir Souza de Godoi, sócio administrador, no período de 11/1/1995 a 29/6/2018, e Sra. Valdete Buss de Godoi, sócia administradora, no período de 11/1/1995 a 29/6/2018; 
Condutas: registrar a dispensação de medicamentos e/ou correlatos com data posterior ao registro de óbito do usuário do Programa;
Evidência: Constatação 451206 do Relatório de Auditoria nº 16117 do Denasus (peça 25, p. 11-13) ;
Conforme discorrido a seguir no tópico desta peça instrutória intitulado "Responsabilização da Pessoa Física dos Empresários Individuais, Sócios e Dirigentes dos Estabelecimentos Comerciais e Individualização das Condutas", está devidamente caracterizada a responsabilidade de cada pessoa, física e jurídica, incluída na relação de responsáveis desta tomada de contas especial, tendo em vista a natureza jurídica da farmácia ou drogaria, bem como o papel que as pessoas físicas exerciam  à frente do negócio.
Responsabilização da Pessoa Física dos Empresários Individuais, Sócios e Dirigentes dos Estabelecimentos Comerciais e Individualização das Condutas
	Em pesquisa à base de dados de Acórdãos do TCU, localiza-se três processos julgados referentes ao Programa Farmácia Popular do Brasil que já tiveram acórdãos publicados, os TCs Processo 002.874/2014-8, Processo 003.274/2013-6 e Processo 030.027/2017-9. Em todos esses processos foi considerada a responsabilização solidária do representante legal e da empresa, não se vislumbrando motivo para entendimento diverso.
Em raciocínio convergente, embora não se veja de pronto no arcabouço jurídico estabelecido para o Programa Farmácia Popular do Brasil condições inequívocas para o enquadramento in totum na Súmula TCU 286, quando a pessoa jurídica de direito privado responde solidariamente com seus administradores pelos danos causados ao erário na aplicação desses recursos, entende-se cabível invocar aquele entendimento considerando uma situação fática e continuada, amparada em seguidas portarias e concertações com as farmácias participantes, caracterizando uma ação pública, com recursos públicos a elas transferidos.
Em julgado mais recente (Acórdão 5259/2018-TCU-1ª Câmara, relator Ministro Vital do Rêgo, proferido no TC Processo 030.027/2017-9) , os posicionamentos da unidade técnica, do Ministério Público Junto ao TCU e do Relator foram uníssonos por considerar o caráter convenial conferido às avenças firmadas com farmácias e drogarias privadas pelo Programa Farmácia Popular do Brasil, o que corrobora a citação da pessoa jurídica em solidariedade com a pessoa física dos seus administradores. Cita-se trecho do Voto condutor do referido Acórdão:
Com relação à matéria de fato, como bem ressaltou o MPTCU, a norma que instituiu o PFPB (art. 2º, inciso II, da Portaria 184/2011, sucedido pelo art. 2º, inciso II, Portaria 111/2016) atribuiu ao programa, expressamente, a natureza de convênio, por meio do qual é outorgado ao particular (farmácia ou drogaria integrante da rede privada) a gestão de recursos públicos. Assim, ao assumir voluntariamente o múnus público de gestão de recursos do PFPB, o particular se submete à obrigação de prestar contas, conforme disposto no artigo 70, parágrafo único, da Constituição, e, eventual responsabilização em caso mau uso dos recursos geridos, consoante dispõe o artigo 71, inciso II, da CF/1988.
Nesse contexto, compartilho o entendimento do MPTCU, no sentido de que, ao se considerar a gestão de recursos públicos no âmbito de uma pessoa jurídica de direito privado, as decisões das pessoas naturais administradoras dessa pessoa jurídica determinam a destinação a ser dada àqueles recursos públicos. Isso faz com que, além da pessoa jurídica, também seus administradores sejam obrigados, pessoalmente, a comprovar a regular aplicação dos recursos públicos submetidos às suas decisões, a exemplo do que deliberou esta Corte no Acórdão 8969/2016-TCU-Segunda Câmara (Rel. Min. Raimundo Carreiro) .
Tal entendimento se aplica integralmente nos casos em que o estabelecimento comercial farmacêutico é uma sociedade por quotas de responsabilidade limitada (Ltda.) , devendo ser chamados aos autos a pessoa jurídica em solidariedade com a (s) pessoa (s) física (s) do (s) sócio (s) -administrador (es) , com suas responsabilidades restritas aos períodos de administração, bem como nos casos de empresa individual de responsabilidade limitada (Eireli) , chamando essa pessoa jurídica em solidariedade com a pessoa física do dirigente.
Há também os casos de farmácias e drogarias estabelecidas sob a natureza jurídica de empresário individual, onde a pessoa física (empresário) responde por todos os atos, fatos, direitos e obrigações decorrentes da atividade empresarial desempenhada, inclusive com seu patrimônio pessoal. Nesse caso não há personalidade jurídica de direito privado. Os empresários individuais se equiparam a pessoa jurídica apenas para fins fiscais, nos termos do art. 2º do Decreto-Lei 1.706, de 23 de outubro de 1979.
	Nesses casos, não há que se falar da aplicação da Súmula 286-TCU, tampouco da desconsideração da personalidade jurídica, pois está claro que não há pessoa jurídica nessa relação, bastando então constar da relação de responsáveis dos autos a pessoa física do empresário individual. 
Nesse sentido já se manifestou esta Corte de Contas, no Acórdão 2737/2013-TCU-Plenário, da relatoria do Min. Augusto Sherman Cavalcanti:
	14. Como consta da manifestação do Secretário da Serur, o empresário é pessoa física, titular da empresa, e, no caso de empresário individual não há personalidade jurídica diversa,"logo, não há que se falar em pessoa jurídica, mas, apenas, em pessoa física."
				15. Nesse sentido, conforme consignado nos Acórdão 1563/2012-TCU-Plenário, 1870/2010 - Primeira Câmara e 615/2008 - Segunda Câmara, a empresa individual não tem personalidade diversa e separada do titular, constituindo uma única pessoa e um único patrimônio.
O caso concreto tratado nesta TCE envolve o estabelecimento comercial Valmir Souza de Godoi & Cia Ltda. (CNPJ 00.386.999/0001-59) constituído sob a natureza jurídica de sociedade por quotas de responsabilidade limitada, devendo assim serem responsabilizados também os seus sócios administradores constantes do quadro societário à época das ocorrências, a saber:
Sr. Valmir Souza de Godoi (CPF XXX.195.469-XX) , sócio administrador no período de 11/1/1995 a 29/6/2018;
Sr. Valdete Buss de Godoi (CPF XXX.454.669-XX) , sócia administradora no período de 11/1/1995 a 29/6/2018;
Em consulta ao sistema de Cadastro Nacional de Pessoa Jurídica da Receita Federal do Brasil, verifica-se que a situação cadastral da empresa Valmir Souza de Godoi & Cia Ltda. (CNPJ 00.386.999/0001-59) se encontra como "baixada", liquidada de maneira voluntária. Presume-se que a dissolução da empresa se deu de forma regular, uma vez que foi devidamente comunicado à Receita Federal do Brasil. 
Assim, uma vez liquidada regularmente, cabe responsabilizar neste processo unicamente os sócios administradores, não pela aplicação do instituto da desconsideração da personalidade jurídica ou da Súmula 286, mas por razões iguais a que se a sociedade estivesse em atividade, como exposto nos itens 28 a 34 retro.
Dessa forma, deverão ser responsabilizados apenas os sócios administradores da empresa Valmir Souza de Godoi & Cia Ltda. (CNPJ 00.386.999/0001-59) constantes do quadro societário à época das ocorrências, já que a empresa está extinta, se tratando, no caso em tela, do Sr. Valmir Souza de Godoi (CPF XXX.195.469-XX) cujo período de administração corresponde a 11/1/1995 a 29/6/2018 e da Sra. Valdete Buss de Godoi (CPF XXX.195.469-XX) , cujo período de administração corresponde a 11/1/1995 a 29/6/2018.
Considerando os ilícitos acima identificados, a imputação de responsabilidade atende aos pressupostos estabelecidos na jurisprudência desta Corte de Contas. Com efeito, há elementos para individualizar as condutas, o nexo de causalidade entre estas e as irregularidades geradoras do dano e está caracterizada a atuação, no mínimo culposa, dos responsáveis, conforme resumido na matriz de responsabilização anexa a esta instrução e demonstrado na descrição das ocorrências listadas no tópico retro "Caracterização das Irregularidades Geradoras do Dano ao Erário".
Encontram-se, dessa forma, elementos probatórios nos autos que autorizam a responsabilização do Sr. Valmir Souza de Godoi e da Sra. Valdete Buss de Godoi, na condição de sócios administradores da extinta sociedade empresária Valmir Souza de Godoi & Cia Ltda. 
Na seara do Direito Financeiro, é cediço que cabe ao responsável demonstrar, por meio da documentação exigida nos normativos do PFPB, a boa e regular aplicação dos recursos públicos federais geridos no âmbito do referido programa, ainda que tais recursos financeiros lhes tenham sido repassados posteriormente à dispensação dos medicamentos, pois fora feito com base nas informações prestadas pelo estabelecimento comercial farmacêutico à luz das exigências previamente estabelecidas e aceitas pelo ente privado. 
Cabia às pessoas aqui responsabilizadas comprovar, por meio de documentos hábeis (notas fiscais de entrada, receitas médicas, cupons vinculados, cupons fiscais etc) , que as dispensações de medicamentos respeitaram os normativos do programa.
Citações
Em cumprimento ao Despacho do Secretário da Secex-TCE (peça 42) , foi promovida a citação dos responsáveis por meio dos ofícios:
Sr. Valmir Souza de Godoi: 13929/2019, 6507/2020, 6493/2020 (peça 46, 50 e 51) , bem como pelo Edital 587/2020 (peça 56) , publicado no D.O.U em 19/5/2020, data em que teve sua ciência presumida;
Sra. Valdete Buss de Godoi: 13930/2019 (peça 45) , tendo tomado ciência no dia 19/12/2019, conforme atesta o AR constante da peça 47.
Revelia dos responsáveis
Apesar de os responsáveis terem sido devidamente citados, não atenderam à citação e não se manifestaram quanto às irregularidades verificadas.
	Transcorrido o prazo regimental fixado e mantendo-se inertes os aludidos responsáveis, impõe-se que sejam considerados revéis, dando-se prosseguimento ao processo, de acordo com o art. 12, § 3º, da Lei 8.443/1992.
Nos processos do TCU, a revelia não leva à presunção de que seriam verdadeiras todas as imputações levantadas contra os responsáveis, diferentemente do que ocorre no processo civil, em que a revelia do réu opera a presunção da verdade dos fatos narrados pelo autor. Dessa forma, a avaliação da responsabilidade do agente não pode prescindir da prova existente no processo ou para ele carreada.
Ao não apresentar defesa, os responsáveis deixaram de produzir prova da regularidade dos atos que praticaram, em afronta às normas que impõem a obrigação legal àqueles que gerem recursos públicos, sempre que demandados pelos órgãos de controle, apresentar os documentos que demonstrem a correta utilização das verbas públicas, a exemplo do contido no art. 93 do Decreto-Lei 200/67: "Quem quer que utilize dinheiros públicos terá de justificar seu bom e regular emprego na conformidade das leis, regulamentos e normas emanadas das autoridades administrativas competentes." 
Mesmo as alegações de defesa não sendo apresentadas, considerando o princípio da verdade real que rege esta Corte, procurou-se buscar, em eventuais manifestações dos responsáveis na fase interna desta Tomada de Contas Especial, se havia algum argumento que pudesse ser aproveitado a seu favor. 
Culpabilidade
No âmbito do TCU, é considerado de boa-fé o responsável que, embora tenha concorrido para o dano ao erário ou outra irregularidade, seguiu as normas pertinentes, os preceitos e os princípios do direito. A análise, portanto, é feita sob o ponto de vista objetivo, sem que seja necessária a comprovação de má-fé (dolo) , mas apenas da ausência de boa-fé objetiva (Acórdão 7936/2018-TCU-Segunda Câmara, rel. Min. Augusto Sherman) .
Dessa forma, não é possível atestar a boa-fé dos responsáveis, já que o dano decorreu justamente do descumprimento das normas e princípios do Programa Farmácia Popular do Brasil - PFPB. É possível afirmar que os responsáveis tinham consciência da ilicitude dos atos, haja vista terem assinado termo de adesão no qual requereram a habilitação nas condições estabelecidas pela Portaria que rege o Programa, da qual declararam expressamente estarem cientes de todo o conteúdo e exigências, as quais aceitaram e se comprometeram a cumprir.
Verificação do Prazo de Prescrição da Pretensão Punitiva
Observa-se não ter ocorrido a prescrição da pretensão punitiva por parte do TCU que, nos termos do entendimento firmado no Acórdão 1441/2016-TCU-Plenário (Rel. Ministro Benjamin Zymler) , subordina-se ao prazo geral de prescrição indicado no art. 205 do Código Civil, qual seja, dez anos contados a partir da data de ocorrência da irregularidade sancionada, nos termos do art. 189 do Código Civil. As irregularidades discutidas nesta TCE ocorreram nos exercícios de janeiro de 2013 a outubro de 2014 e houve interrupção do prazo prescricional em 18/11/2019, em função do ato que determinou as citações (peça 42) , portanto há menos de 10 anos.
CONCLUSÃO
				Diante da revelia do Sr. Valmir Souza de Godoi e da Sra. Valdete Buss de Godoi, e inexistindo nos autos elementos que permitam concluir pela ocorrência de boa-fé ou de outros excludentes de culpabilidade em sua conduta, propõe-se que suas contas sejam julgadas irregulares e que os responsáveis sejam condenados em débito, bem como aplicada a multa prevista no art. 57 da Lei 8.443/1992.
Propõe-se excluir da relação de responsáveis a empresa Valmir Souza de Godoi & Cia Ltda., haja vista se encontrar como "baixada", liquidada de maneira voluntária junto ao Cadastro Nacional de Pessoas Jurídicas da Receita Federal.
Por fim, inexistindo nos autos elementos que demonstrem a boa-fé dos responsáveis ou a ocorrência de outros excludentes de culpabilidade, conforme exposto na seção "Culpabilidade", devem suas contas ser, desde logo, julgadas irregulares, nos termos do art. 202, § 6º, do Regimento Interno/TCU, procedendo-se à sua condenação em débito e à aplicação da multa prevista no art. 57 da Lei 8.443/1992.
PROPOSTA DE ENCAMINHAMENTO
		Diante do exposto, submetem-se os autos à consideração superior, propondo:
excluir da relação de responsáveis o estabelecimento comercial Valmir Souza de Godoi & Cia Ltda. (CNPJ 00.386.999/0001-59) , por se encontrar como "baixado", liquidado de maneira voluntária junto ao Cadastro Nacional de Pessoas Jurídicas da Receita Federal;
considerar revéis, para todos os efeitos, o Sr. Valmir Souza de Godoi (CPF XXX.195.469-XX) , e a Sra. Valdete Buss de Godoi (CPF XXX.454.669-XX) , dando-se prosseguimento ao processo, nos termos do art. 12, § 3º, da Lei 8.443/1992 c/c o art. 202, § 8º, do RI/TCU;
com fundamento nos arts. 1º, inciso I, 16, inciso III, alíneas "b" e "c" da Lei 8.443/1992 c/c os arts. 19 e 23, inciso III, da mesma Lei, e com arts. 1º, inciso I, 209, inciso II e III, 210 e 214, inciso III, do Regimento Interno, que sejam julgadas irregulares as contas do Sr. Valmir Souza de Godoi (CPF XXX.195.469-XX) e da Sra. Valdete Buss de Godoi (CPF XXX.454.669-XX) , e condená-los, solidariamente, ao pagamento das quantias a seguir especificadas, com a fixação do prazo de quinze dias, a contar das notificações, para comprovarem, perante o Tribunal (art. 214, inciso III, alínea "a", do Regimento Interno) , o recolhimento das dívidas aos cofres do Fundo Nacional de Saúde, atualizadas monetariamente e acrescidas dos juros de mora, calculados a partir das datas discriminadas, até a data dos recolhimentos, na forma prevista na legislação em vigor, abatendo-se, na oportunidade, os valores já ressarcidos:
	DATA DA OCORRÊNCIA
	VALOR ORIGINAL
 (R$) 
	D/C

	30/12/2012
	2,40
	D

	07/03/2013
	30,60
	D

	14/03/2013
	11728,36
	D

	14/03/2013
	116,80
	D

	14/03/2013
	2,40
	D

	15/03/2013
	6735,65
	D

	15/03/2013
	26,73
	D

	19/04/2013
	6208,16
	D

	19/04/2013
	146,50
	D

	19/04/2013
	4,80
	D

	29/04/2013
	6727,62
	D

	29/04/2013
	53,46
	D

	31/05/2013
	6527,25
	D

	31/05/2013
	8843,62
	D

	31/05/2013
	74,54
	D

	31/05/2013
	2,40
	D

	04/06/2013
	11291,60
	D

	04/06/2013
	4,80
	D

	04/06/2013
	68,70
	D

	05/06/2013
	5639,17
	D

	05/06/2013
	40,50
	D

	28/06/2013
	53,46
	D

	28/06/2013
	20,40
	D

	28/06/2013
	6172,43
	D

	28/06/2013
	10808,20
	D

	28/06/2013
	4,80
	D

	31/07/2013
	4221,28
	D

	31/07/2013
	8317,46
	D

	31/07/2013
	79,02
	D

	31/07/2013
	84,00
	D

	31/07/2013
	14,40
	D

	02/09/2013
	6264,19
	D

	02/09/2013
	42,00
	D

	02/09/2013
	9957,92
	D

	02/09/2013
	80,19
	D

	02/09/2013
	63,00
	D

	01/10/2013
	5313,52
	D

	01/10/2013
	161,19
	D

	02/10/2013
	12291,80
	D

	02/10/2013
	15,60
	D

	02/10/2013
	100,20
	D

	12/11/2013
	2,40
	D

	12/11/2013
	135,60
	D

	12/11/2013
	67,23
	D

	12/11/2013
	12037,87
	D

	12/11/2013
	4940,10
	D

	06/12/2013
	147,40
	D

	06/12/2013
	79,02
	D

	06/12/2013
	80,19
	D

	06/12/2013
	5441,45
	D

	06/12/2013
	53,20
	D

	06/12/2013
	13095,68
	D

	30/12/2013
	11085,36
	D

	30/12/2013
	8660,54
	D

	30/12/2013
	11,12
	D

	30/12/2013
	167,42
	D

	30/12/2013
	36,00
	D

	07/02/2014
	7384,00
	D

	07/02/2014
	4510,25
	D

	07/02/2014
	133,65
	D

	07/02/2014
	128,12
	D

	07/02/2014
	26,40
	D

	31/03/2014
	2334,22
	D

	31/03/2014
	777,12
	D

	31/03/2014
	120,69
	D

	31/03/2014
	206,80
	D

	31/03/2014
	68,40
	D

	09/04/2014
	53,46
	D

	09/04/2014
	2245,34
	D

	09/04/2014
	80,19
	D

	16/04/2014
	150,20
	D

	16/04/2014
	4303,54
	D

	16/04/2014
	109,60
	D

	13/05/2014
	106,92
	D

	13/05/2014
	1225,36
	D

	13/05/2014
	53,46
	D

	30/05/2014
	2562,90
	D

	30/05/2014
	180,42
	D

	30/05/2014
	61,20
	D

	02/06/2014
	3361,90
	D

	02/06/2014
	83,10
	D

	02/06/2014
	73,20
	D

	06/06/2014
	626,54
	D

	06/06/2014
	147,42
	D

	06/06/2014
	146,25
	D

	04/07/2014
	6340,60
	D

	04/07/2014
	748,13
	D

	04/07/2014
	92,79
	D

	04/07/2014
	359,84
	D

	04/07/2014
	133,65
	D

	04/07/2014
	192,00
	D

	31/07/2014
	7587,00
	D

	31/07/2014
	155,74
	D

	31/07/2014
	286,40
	D

	01/08/2014
	147,42
	D

	01/08/2014
	205,66
	D

	01/08/2014
	133,65
	D

	09/09/2014
	410,97
	D

	09/09/2014
	12653,40
	D

	09/09/2014
	174,15
	D

	09/09/2014
	388,74
	D

	09/09/2014
	147,20
	D

	09/09/2014
	106,92
	D

	02/10/2014
	3802,70
	D

	02/10/2014
	199,32
	D

	02/10/2014
	66,00
	D

	03/10/2014
	147,69
	D

	03/10/2014
	183,44
	D

	03/10/2014
	13,77
	D

aplicar ao Sr. Valmir Souza de Godoi (CPF XXX.195.469-XX) e à Sra. Valdete Buss de Godoi (CPF XXX.454.669-XX) , individualmente, a multa prevista no art. 57 da Lei 8.443/1992 c/c o art. 267 do Regimento Interno, com a fixação do prazo de quinze dias, a contar das notificações, para comprovarem, perante o Tribunal (art. 214, inciso III, alínea "a", do Regimento Interno) , o recolhimento das dívidas aos cofres do Tesouro Nacional, atualizadas monetariamente desde a data do acórdão até a dos efetivos recolhimentos, se forem pagas após o vencimento, na forma da legislação em vigor;
autorizar, desde logo, nos termos do art. 28, inciso II, da Lei 8.443/1992, a cobrança judicial das dívidas, caso não atendidas as notificações;
autorizar, desde logo, com fundamento no art. 26, da Lei 8.443/1992 c/c o art. 217, do Regimento Interno do TCU, caso seja do interesse dos responsáveis, o parcelamento das dívidas em até 36 parcelas, incidindo, sobre cada uma, os encargos legais devidos, sem prejuízo de alertá-los de que, caso optem por essa forma de pagamento, a falta de comprovação do recolhimento de qualquer parcela implicará o vencimento antecipado do saldo devedor, nos termos do art. 26, parágrafo único, e 59, da Lei 8.443/1992 c/c o art. 217, § 2º, do Regimento Interno do TCU;
encaminhar cópia da deliberação ao Procurador-Chefe da Procuradoria da República no Paraná, nos termos do § 3º do art. 16 da Lei 8.443/1992 c/c o § 7º do art. 209 do Regimento Interno do TCU, para adoção das medidas cabíveis; e comunicar-lhe que o relatório e o voto que a fundamentarem podem ser acessados por meio do endereço eletrônico www.tcu.gov.br/acordaos e que, caso haja interesse, o Tribunal pode enviar-lhe cópia desses documentos sem qualquer custo.  
É o Relatório.

não há.

Procuradora-Geral Cristina Machado da Costa e Silva.

TOMADA DE CONTAS ESPECIAL. IMPUGNAÇÃO DE DESPESAS REFERENTE AO PROGRAMA FARMÁCIA POPULAR DO BRASIL - AQUI TEM FARMÁCIA POPULAR (PFPB). CITAÇÃO. ALEGAÇÕES DE DEFESA REJEITADAS. IRREGULARIDADE DAS CONTAS. DÉBITO E MULTA. CIÊNCIA.

TOMADA DE CONTAS ESPECIAL (TCE)

Secretaria de Controle Externo de Tomada de Contas Especial (SecexTCE).

Conforme consignado no Relatório precedente, esta Tomada de Contas Especial foi instaurada pelo Fundo Nacional de Saúde, em desfavor da sociedade empresária Valmir Souza de Godoi & Cia Ltda., solidariamente com o Sr. Valmir Souza de Godoi e a Sra. Valdete Buss de Godoi, em razão da aplicação irregular de recursos do Sistema Único de Saúde (SUS) no âmbito do Programa Farmácia Popular do Brasil - Aqui Tem Farmácia Popular (PFPB) , no período de janeiro de 2013 a outubro de 2014, o que teria ocasionado um prejuízo de R$ 250.319,53, em valores históricos, aos cofres do FNS.
A fase interna desta TCE obedeceu à regência normativa para a espécie e resultou na constatação de prejuízo ao Erário e identificação dos responsáveis, conforme Relatório de Tomada de Contas Especial (peça 34) , Relatório e Certificado de Auditoria (peças 35 e 36) , Parecer do Dirigente do Controle Interno (peça 37) , em conclusões uniformes por considerar irregulares as contas prestadas. O pronunciamento ministerial respectivo consta da peça 38.
No âmbito deste Tribunal, após exame da documentação inicialmente trazida ao processo, a SecexTCE procedeu à citação dos responsáveis (peças 45, 46, 50, 51 e edital à peça 56) , com a discriminação das seguintes irregularidades: 
a) Falta e/ou Falha na documentação comprobatória de dispensações de medicamentos do Programa Farmácia Popular do Brasil, caracterizada por: 
a.1) registro de dispensação de medicamentos e/ou correlatos sem notas fiscais que comprovem a sua aquisição; 
a.2) apresentação de notas fiscais, cupons vinculados e receitas médicas com irregularidades; 
a.3) registro de dispensação de medicamentos e/ou correlatos em nome de pessoas falecidas;
Apesar de os responsáveis terem sido devidamente citados, não atenderam à citação e não se manifestaram quanto às irregularidades verificadas. Resta, portanto, considerá-los revéis e dar prosseguimento ao processo, nos termos do art. 12, § 3º, da Lei 8.443/1992.
Observa-se, no entanto, que a empresa Valmir Souza de Godoi & Cia Ltda. se encontra como "baixada", tendo sido liquidada de maneira voluntária no Cadastro Nacional de Pessoas Jurídicas da Receita Federal. 
No tocante à responsabilização, estando a empresa liquidada, resta a responsabilização dos seus sócios-administradores no período de 11/1/1995 a 29/6/2018, o Sr. Valmir Souza de Godoi e a Sra. Valdete Buss de Godoi, em consonância com o entendimento firmado no Acórdão 5259/2018-TCU-Primeira Câmara, de relatoria do ministro Vital do Rêgo:
13. Com relação à matéria de fato, como bem ressaltou o MPTCU, a norma que instituiu o PFPB (art. 2º, inciso II, da Portaria 184/2011, sucedido pelo art. 2º, inciso II, Portaria 111/2016) atribuiu ao programa, expressamente, a natureza de convênio, por meio do qual é outorgado ao particular (farmácia ou drogaria integrante da rede privada) a gestão de recursos públicos. Assim, ao assumir voluntariamente o múnus público de gestão de recursos do PFPB, o particular se submete à obrigação de prestar contas, conforme disposto no artigo 70, parágrafo único, da Constituição, e, eventual responsabilização em caso mau uso dos recursos geridos, consoante dispõe o artigo 71, inciso II, da CF/1988.
14. Nesse contexto, compartilho o entendimento do MPTCU, no sentido de que, ao se considerar a gestão de recursos públicos no âmbito de uma pessoa jurídica de direito privado, as decisões das pessoas naturais administradoras dessa pessoa jurídica determinam a destinação a ser dada àqueles recursos públicos. Isso faz com que, além da pessoa jurídica, também seus administradores sejam obrigados, pessoalmente, a comprovar a regular aplicação dos recursos públicos submetidos às suas decisões, a exemplo do que deliberou esta Corte no Acórdão 8969/2016-TCU-Segunda Câmara (Rel. Min. Raimundo Carreiro) . (grifei) 
Manifesto, assim, minha concordância com os pareceres da SecexTCE, que contaram com a anuência do MPTCU, razão pela qual adoto os argumentos neles expendidos como minhas razões de decidir.
Uma vez que as irregularidades apuradas nestes autos foram praticadas há menos de dez anos, não há o que se discutir acerca de eventual prescrição, tanto em relação à pretensão punitiva deste Tribunal como em relação ao ressarcimento do débito.
Inexistindo, portanto, elementos que demonstrem a boa-fé ou de outros excludentes de culpabilidade na conduta dos responsáveis, não há outro encaminhamento a ser dado ao presente processo que não o julgamento pela irregularidade das suas contas especiais, condenando-os pelo débito apurado, além de aplicar-lhes a multa prevista no art. 57 da Lei 8.443/1992, cujo valor, em face do montante atualizado do débito, fixo em R$ 50.000,00 (cinquenta mil reais) . 
Com fundamento no art. 16, §3º, da Lei 8.442/92, deve ser remetida cópia dos autos ao Procurador-Chefe da Procuradoria da República no Estado do Paraná, para as providências que entender cabíveis.
	Ante o exposto, VOTO no sentido de que o Tribunal adote a deliberação que ora submeto à apreciação deste Colegiado.
TCU, Sala das Sessões Ministro Luciano Brandão Alves de Souza, em 9 de fevereiro de 2021.
AROLDO CEDRAZ 
Relator